臺灣板橋地方法院刑事判決　　　　　　　95年度易字第1637號
公　訴　人　臺灣板橋地方法院檢察署檢察官
被　　　告　丁○○
上列被告因妨害自由等案件，經檢察官提起公訴（95年度偵字第
16006 號），本院判決如下：
    主  文
丁○○共同以非法方法剝奪人之行動自由，處有期徒刑陸月，如
易科罰金，以銀元佰元即新臺幣玖佰元折算壹日。
    事  實
一、甲○○（待其到案後，另行審結）因認丙○○積欠其房租等
    債務計約新臺幣（下同）5 萬元，經甲○○屢次催討未果，
    甲○○竟與丁○○謀議，推由丁○○施計誘騙丙○○至旅館
    後，再威逼丙○○償債，謀議既定，丁○○即與甲○○共同
    基於恐嚇、以非法方法剝奪人之行動自由、使人行無義務之
    事之犯意聯絡，由丁○○於民國95年6 月21日11時許，撥打
    電話予丙○○，藉口欲與丙○○商談丁○○乾姊即丙○○前
    女友之近況，邀約丙○○至臺北縣土城市○○路○ 段「好樂
    迪」KTV 前見面，丙○○不疑有他應允前往並依約抵達上址
    後，丁○○復藉口外面天氣太熱，將丙○○帶往址設臺北縣
    土城市○○路○ 段282 號「簡愛」旅館710 號房內，丁○○
    並趁隙電話通知甲○○上情，於丙○○、丁○○進入前開旅
    館內710 號房後未久，甲○○即趕赴該處，甲○○並於進入
    旅館房內旋以所持狀似黑色手槍之物作勢敲打丙○○，經丙○○閃躲後，甲○○即以前開狀似手槍之物抵住丙○○頭部
    並恫稱：要給我的錢沒有給，需馬上當場想辦法，否則不會
    讓你離開房間等語，以此加害身體、自由之情事恐嚇丙○○
    ，使其心生畏懼；丙○○因受甲○○前開言詞、動作脅迫，
    心生畏懼，餘悸猶存因而不敢擅離前開房間，致其行動自由
    受剝奪；嗣丙○○為求脫身，遂撥打電話向其妹乙○○佯稱
    因車禍需款5 萬元賠償，然遭乙○○察覺丙○○語氣害怕狀
    況有異追問下，丙○○不得已，只得告以原委，乙○○因恐
    其兄丙○○遭遇不測，乃於同日16時許，籌措1 萬5 千元現
    金及金項鍊1 條，趕赴上開旅館內交付甲○○、丁○○2 人
    以抵償丙○○債務，甲○○、丁○○2 人以前開方式，使乙○○行此無義務之事後始將丙○○放行，丁○○後並將前開
    金項鍊變賣3 千4 百98元交付予甲○○，甲○○再朋分5 千
    元與謝豐作為報酬。嗣丙○○向警方報案，經警先於95年7
    月1 日23時40分許，在臺北縣土城市○○路○ 段242 巷1 號
    前將甲○○拘提到案，再於同年月2 日1 時20分許，亦於臺
    北縣土城市○○路○ 段242 巷1 號前，查獲是時正欲找尋甲○○共同飲酒作樂之丁○○，並於丁○○所有包包內查獲改
    造手槍1 枝、改造子彈5 顆（丁○○所涉違反槍砲彈藥刀械
    管制條例罪嫌，業由臺灣板橋地方法院檢察署檢察官另以95
    年度偵字第16007 號提起公訴）。
二、案經臺北縣政府警察局土城分局報告臺灣板橋地方法院檢察
    署檢察官偵查起訴。
    理  由
壹、證據能力部分：
一、證人丙○○、乙○○在警詢中之證述：
    按「被告以外之人於檢察事務官、司法警察官或司法警察調
    查中所為之陳述，與審判中不符時，其先前之陳述具有較可
    信之特別情況，且為證明犯罪事實存否所必要者，得為證據
    」，刑事訴訟法第159 條之2 定有明文。查本件證人丙○○
    於警詢中證稱：遭丁○○計誘至前開旅館房間後，由隨後進
    入旅館房間之甲○○持狀似手槍之物敲擊，經丙○○閃避後
    甲○○即出言恐嚇並妨害自由，證人乙○○則於警詢中證稱
    ：接獲丙○○電話以其發生車禍需賠償對方為由借款，然遭
    乙○○識破，甲○○即在電話中恫稱要拿錢去贖丙○○，要
    不然要依社會事處理丙○○，乙○○因恐丙○○遭遇不測，
    方籌措現金及項鍊趕赴旅館房間以之交付甲○○贖回丙○○
    等情在卷，然證人丙○○、乙○○後於本院96年2 月13日審
    判中則改稱當時甲○○、丁○○並無恐嚇、妨害自由、使人
    行無義務之事，據此，證人丙○○、乙○○在司法警察調查
    中所為之陳述，顯與本院審判中陳述不符。惟證人丙○○、
    乙○○於前開警詢、本院審理中均供稱警詢所述實在，丙○○並就其何以於95年6 月21日遭恐嚇後，迄95年6 月24日方
    行報警之緣由，於警詢中證稱：當時很怕他們傷害我，所以
    （案發95年6 月21日）到現在（95年6 月24日）才敢來報案
    等語（見偵查卷第29、35頁），並勾稽證人丙○○、乙○○
    於警詢中就丙○○遭被告2 人妨害自由，需籌款方能贖回丙○○，否則丙○○恐遭不測等情之證述，核無不合，苟非確
    有其事，何以前開2 位證人就案發過程乃至丙○○係經乙○○交付現金等物予甲○○後方行獲釋之情節，所述竟大致相
    符！參酌即便被告甲○○於警詢中亦供稱：『丙○○叫他妹
    妹拿1 萬5 千元還有1 條金項鍊交給我，我才讓丙○○離開
    』、『因為我們當初有約定丙○○每個月要還我2 、3 千元
    ，但6 月份丙○○沒有還錢，所以我才和丁○○2 人將他押
    至簡愛旅館710 號房，丙○○當時有打電話（給）他妹妹乙○○拿錢過來替他還錢』、『我約在當日12時到達簡愛旅館
    710 號房叫丙○○還錢，一直到同日下午約4 、5 時，丙○○的妹妹乙○○拿錢過來，我們才放丙○○離開，我們控制
    丙○○約4 、5 個小時』、『（乙○○向警方稱，本來甲○○要5 萬元，經她向你討價還價後，以1 萬5 千元及乙條金
    項鍊才能贖回丙○○，有無此事）是的』等語（見偵查卷第
    12至15頁）；被告丁○○於警詢中則供稱：『（你與甲○○
    2 人為何將丙○○控制其自由於賓館內）怕丙○○走後沒有
    還錢，所以控制在賓館內，要他以電話聯絡籌錢』等語（見
    偵查卷第23頁），顯見被告2 人於警詢中對渠等妨害丙○○
    身體自由，要求取款方行放人等情，亦係坦認在卷，俱徵證
    人丙○○、乙○○先前於警詢中關於本件案情之陳述，應具
    有特別可信性，前開2 位證人嗣後在本院96年2 月13日審理
    程序作證時之證詞，容係事後迴護被告之詞。又因該2 位證
    人於警詢中關於被告2 人恐嚇、妨害自由、使人行無義務之
    事之供述，乃證明被告2 人前開犯罪事實存否所必要，依前
    開刑事訴訟法第159 條之2 之規定，該2 位證人警詢中供述
    具有證據能力。
二、證人丙○○、乙○○在偵查中之證述：
    按被告以外之人於偵查中向檢察官所為之陳述，除顯有不可
    信之情況者外，得為證據。刑事訴訟法第159 條之1 第2 項
    定有明文。查證人丙○○、乙○○在偵查中向檢察官所為之
    供述，既無何不可信之情況，依前開刑事訴訟法第159 條之
    1 第2 項之規定，即具有證據能力。
貳、認定犯罪事實所憑之證據及理由：
一、訊據被告丁○○固不否認於前開時地因知悉丙○○積欠甲○○款項，因而將丙○○邀約外出後，再行通知甲○○至旅館
    房間內與丙○○商談前開丙○○所積欠之債務，嗣則由乙○○交付1 萬5 千元及金項鍊1 條予甲○○，丙○○方行離去
    ，被告後則於前開時地為警查獲，並扣有改造槍彈等情不諱
    ，然矢口否認有何妨害自由、恐嚇、使人行無義務之事犯行
    ，辯稱：只是聽甲○○提到與丙○○間有債務糾紛，所以才
    把丙○○約出，要丙○○與甲○○好好談債務問題，並無前
    開事實欄所述犯行云云，然查：
(一)、被告2 人如何於前開時地，因認丙○○積欠甲○○房租等債
    務約5 萬元，由甲○○屢次催討未果，甲○○竟與丁○○謀
    議，推由丁○○施計誘騙丙○○至旅館後，再威逼丙○○償
    債，丁○○因於95年6 月21日11時許，撥打電話予丙○○，
    藉口欲與丙○○商談丁○○乾姊即丙○○前女友之近況，邀
    約丙○○至臺北縣土城市○○路○ 段「好樂迪」KTV 前見面
    ，丙○○不疑有他應允前往並依約抵達上址後，丁○○復藉
    口外面天氣太熱，將丙○○帶往址設臺北縣土城市○○路○
    段282 號「簡愛」旅館710 號房內，丁○○並趁隙電話通知
    甲○○上情，於丙○○、丁○○進入前開旅館內710 號房後
    未久，甲○○即趕赴該處，甲○○並於進入旅館房內，持狀
    似黑色手槍之物作勢敲打丙○○，經丙○○閃躲後，甲○○
    即以前開狀似手槍之物抵住丙○○頭部並恫稱：要給我的錢
    沒有給，需馬上當場想辦法，否則不會讓你離開房間等語，
    使丙○○心生畏懼，並拘束丙○○之身體自由，致丙○○為
    求脫身，僅得撥打電話向其妹乙○○佯稱因車禍需款5 萬元
    賠償，然遭乙○○察覺丙○○語氣顫抖有異追問下，丙○○
    不得已，方告以原委，乙○○因恐其兄丙○○遭遇不測，乃
    於同日16時許，籌措1 萬5 千元現金及金項鍊1 條，趕赴上
    開旅館內交付甲○○、丁○○2 人，丁○○、甲○○始將丙○○放行等情，經證人丙○○、乙○○於警詢中證述綦詳在
    卷（見偵查卷第26至29、31至35頁），並互核大致相符。
(二)、參酌即便被告2 人對渠等妨害丙○○身體自由，要求取款方
    行放人等情，亦於警詢中坦認如前；佐以被告丁○○及甲○○於95年7 月1 日經本院以其等涉犯槍砲彈藥刀械管制條例
    罪嫌核發搜索票，員警並持搜索票在前開時地查獲甲○○、
    丁○○時，確在丁○○所有包包內扣得改造槍彈，而丁○○
    此部份涉犯之違反槍砲彈藥刀械管制條例罪嫌併經臺灣板橋
    地方法院檢察署檢察官另以95年度偵字第16007 號提起公訴
    各節，則為被告丁○○所是認，並有臺北縣政府警察局土城
    分局扣押物品目錄表、本院95年度聲搜字第2205號搜索票、
    臺灣板橋地方法院檢察署檢察官95年度偵字第16007 號起訴
    書、臺灣高等法院被告前案紀錄表等分別附於偵查卷（見偵
    查卷第38、47頁）、本院卷可憑，被告丁○○並於警詢中供
    稱略以：當時去找甲○○喝酒要攜帶槍枝是因為順便要把槍
    枝丟掉等語在卷（見偵查卷第21頁），是以被告2 人於95年
    6 月21日為本件犯行後，相隔不到10餘日之同年7 月2 日凌
    晨，被告丁○○竟即於前往找尋甲○○飲酒作樂途中，為警
    查獲丁○○攜有改造槍彈，雖丙○○於警詢中證稱該等丁○○為警查扣之改造槍彈並非甲○○於事實欄所述時地持之抵
    住丙○○頭部之槍枝（見偵查卷第32頁），然已顯見被告丁○○、甲○○平素確與持有改造槍彈甚有關聯，據此，丙○○於警詢證述遭甲○○持狀似手槍之物作勢敲打進而為恐嚇
    、妨害自由、使人行無義務之事之證述，洵屬有據，可以信
    實。復斟酌苟非被告2 人確有推由甲○○持狀似黑色手槍之
    物作勢敲打丙○○，經丙○○閃躲後，甲○○復以前開狀似
    手槍之物抵住丙○○頭部並恐嚇丙○○需立即籌款還錢，致
    丙○○心生畏懼因而撥電話向乙○○求救籌款等情，乙○○
    何以於本院審理中就被告究有無對丙○○為妨害自由、恐嚇
    犯行而為證述時，雖語多迴護，然就案發當時其與丙○○通
    電話之際，可感覺到丙○○講話有一點害怕等情則仍結證屬
    實在卷，乙○○又何需於接獲丙○○電話後迅速籌措現金並
    於現金不足之情形下，猶另提供金項鍊1 條併同現金趕赴前
    開旅館房間交付被告2 人，以求被告2 人將丙○○釋放？顯
    見丙○○當時確身處險境，益徵證人丙○○、乙○○前開警
    詢證述，洵屬有據。綜上，被告有與甲○○共同為如事實欄
    所載妨害自由、恐嚇、使人行無義務之事犯行，堪可認定，
    其辯稱無事實欄所述犯行，容係事後卸責之詞，不足採信。
(三)、又，丙○○乃遭被告施計誘騙至旅館，並遭隨後趕至之甲○○以所持狀似手槍之物作勢敲擊及出言恐嚇，迄乙○○攜現
    金等物交付甲○○，甲○○因而讓丙○○離去之前，丙○○
    已遭被告與丙○○控制行動達數小時之久，事證如前，茍非
    被告與甲○○乃共同為本件恐嚇、妨害自由、使人行無義務
    之事犯行，何以被告竟聽從甲○○指示將丙○○誘出，被告
    又何以在見丙○○遭甲○○以狀似手槍之物作勢敲擊並出言
    恐嚇且妨害丙○○自由長達數小時期間，均未報警處理？顯
    見被告2 人就本件犯行，有犯意聯絡、行為分擔而屬共同正
    犯，亦可認定。
(四)、至證人丙○○、乙○○於偵查、本院審理中雖證稱被告2 人
    並無如事實欄所述妨害自由、恐嚇、使人行無義務之事犯行
    ，然被告有與同案被告甲○○共同為本件犯行，事證如前述
    ，證人丙○○、乙○○前開於本院審理中證詞，容係事後迴
    護被告之語，不足採信，附此敘明。
(五)、又被告與甲○○間，除由甲○○對丙○○恫稱：要給我的錢
    沒有給，需馬上當場想辦法，否則不會讓你離開房間等語，
    使丙○○心生畏懼之恐嚇犯行外，尚另有於前開事實欄所述
    恐嚇犯行狀態中，由甲○○以所持狀似黑色手槍之物作勢敲
    打丙○○，經丙○○閃躲後，甲○○即以前開狀似手槍之物
    抵住丙○○頭部等恐嚇丙○○身體安全之動作，經證人丙○○於警詢中證述綦詳，公訴人就被告此部分恐嚇犯行，漏未
    斟酌，應予補充，併此敘明。
二、綜上，本件事證明確，被告犯行堪以認定。
、新舊法比較：
一、刑法第2 條：
    查被告行為後，刑法第2 條第1 項業於94年2 月2 日以華總
    一義字第09400014901 號令修正公布，並自95年7 月1 日起
    施行；修正後刑法第2 條第1 項規定，已將新舊法律適用之
    「從新從輕」原則，改採「從舊從輕」原則，而此規定僅係
    規範行為後法律變更所生新舊法律比較適用之準據法，並非
    實體刑罰法律，自不生行為後法律變更之比較適用之問題，
    應逕行適用新法第2 條第1 項之規定。
二、刑法第33條第5 款有關罰金之最低數額：
    刑法分則編各罪所定罰金之貨幣單位原為銀元，修正前刑法
    第33條第5 款規定：「罰金：（銀元）1 元以上」，而銀元
    與新臺幣間之折算，依現行法規所定貨幣單位折算新臺幣條
    例規定，以銀元1元 折算新臺幣3 元；修正後刑法第33條第
    5 款則規定：「罰金：新臺幣1,000 元以上，以百元計算之
    」；經比較修正前、後之規定，修正後刑法第33條第5 款所
    定罰金之最低數額，較之修正前提高，自以修正前刑法第33
    條第5 款規定有利於被告。
三、刑法第55條牽連犯之規定：
    關於牽連犯之規定，依修正前即行為時之規定，應從一重處
    斷；然依修正後之刑法已刪除牽連犯之規定，則所犯數罪應
    依數罪併罰之規定分論併罰。比較新舊法之規定，修正後之
    規定並非較有利於被告，是以就被告所犯恐嚇、剝奪他人行
    動自由、使人行無義務之事等罪間，適用行為時之法律，即
    適用修正前刑法第55條牽連犯之規定，從一重罪處斷，對被
    告自係較為有利。
四、綜合上述各條文修正前、後之比較，並依諸「新舊刑法關於
    刑之規定，雖同採從輕主義，係適用最有利於行為人之法律
    ，既曰法律，自較刑之範圍為廣，比較時應就罪刑有關之共
    犯、未遂犯、連續犯、牽連犯、結合犯以及累犯加重、自首
    減輕、暨其他法定加減原因、與加減例等一切情形，綜其全
    部之結果，而為比較，再適用有利於行為人之法律處斷」（
    參照最高法院24年上字第4634號判例要旨）及修正後刑法第
    2 條第1 項前段、後段規定之「從舊、從輕」原則，爰依整
    體比較結果，適用被告行為時之法律，即修正前刑法之相關
    規定，予以論處。
肆、應適用之法律、科刑審酌事由：
一、核被告以如事實欄所述推由甲○○持狀似手槍之物作勢敲擊
    及出言恐嚇丙○○，使之心生畏懼之行為，係犯刑法第305
    條之以加害身體、自由之事，恐嚇他人致生危害於安全罪；
    次按刑法第302 條第1 項之所謂私行拘禁，乃指非法拘捕禁
    押而言，必行為人有實施拘禁之行為始稱相當，如僅係以脅
    迫之方法使被害人留下而不讓其離去，乃屬以其他非法方法
    剝奪人之行動自由範疇，最高法院著有71年度臺上字第520
    判決意旨可資參照，是被告以如事實欄所述言詞、動作脅迫
    丙○○而不讓其離去之行為，係犯同法第302 條第1 項之以
    非法方法剝奪人之行動自由罪；至被告以需款方將丙○○放
    行，否則將對丙○○不利，致使乙○○受此脅迫籌措財物交
    付被告抵償其兄丙○○債務之行為，係犯同法第304 條第1
    項之強制罪。被告就所犯上開3 罪，與甲○○間，有犯意聯
    絡、行為分擔，應依刑法第28條規定論以共同正犯（按修正
    後刑法第2 條第1 項之規定，係規範行為後「法律變更」所
    生新舊法比較適用之準據法，故如被告行為後刑法條文之修
    正，對於被告並無有利或不利之情形者〈例如新舊法處罰輕
    重相同，犯罪構成要件亦無寬嚴之別等〉，即無適用修正後
    刑法第2 條第1 項之規定比較新舊法適用之問題。最高法院
    著有95年臺上字第5589號判決意旨可供參照。據此，被告行
    為後刑法第28條關於共同正犯之規定，僅將原條文之「實施
    」改為「實行」，用以確認共謀共同正犯之處罰，此條文用
    語之修正，並不影響本件之論罪科刑，不生新舊法比較適用
    之問題，應適用裁判時之刑法第28條規定）。又被告所犯上
    開3 罪間，有方法、目的之牽連關係，為牽連犯，爰依修正
    前刑法第55條規定，僅從一重之剝奪他人行動自由罪處斷。
二、茲審酌被告為幫友人甲○○討債，竟即聽從甲○○指示，將
    被害人誘出，且以言詞及狀似手槍之物作勢敲擊丙○○以為
    恐嚇，對被害人所造成之驚嚇甚鉅，剝奪他人行動自由時間
    非短及其犯罪動機、目的、手段、所生危害，暨犯後否認犯
    行未見悔意等一切情狀，量處如主文所示之刑，並依修正前
    刑法第41條第1 項規定諭知易科罰金之折算標準，以示儆懲
    （依修正前刑法第41條第1 項及廢止前罰金罰鍰提高標準條
    例第2 條之規定，應以銀元3 百元即新臺幣9 百元折算1 日
    ，惟若依修正後刑法第41條第1 項前段〈原罰金罰鍰提高標
    準條例第2 條已同時刪除〉之規定，應以新臺幣1 千元、2
    千元或3 千元折算1 日，2 者相較之下，應以修正前之規定
    較有利於被告）。至被告共同持以供本件犯行所用狀似手槍
    之物，並無證據顯示為被告或同案被告甲○○所有，且因未
    扣案即無從鑑定是否為具有殺傷力之手槍而屬違禁物，爰不
    予宣告沒收，併此敘明。
據上論斷，應依刑事訴訟法第299 條第1 項前段，刑法第2 條第
1 項前段、第305 條、第302 條第1 項、第304 條第1 項、第41
條1 項前段（修正前），罰金罰鍰提高標準條例第1 條前段、第
2 條（廢止前），判決如主文。
本案經檢察官郭季青到庭執行職務。
中　　華　　民　　國　　96　　年　　3　　月　　13 　　日
                刑事第十九庭審判長法  官  許必奇
                                  法  官  曾正耀
                                  法  官  陳明偉
上正本證明與原本無異
如不服本判決應於送達後10日內向本院提出上訴狀
                                  書記官  陳慧儷
中　　華　　民　　國　　96　　年　　3　　月　　13 　　日
